臺灣屏東地方法院刑事判決　　　　　　　　　　　　　九十一年度訴字第三三號
　　公　訴　人　臺灣屏東地方法院檢察署檢察官
　　被　　　告　丁○○
　　輔　佐　人
　　即被告義父　丙○
　　輔佐人　即
　　被告父之友　戊○○
右列被告因搶奪案件，經檢察官提起公訴（九十一年度偵字第一九三四號），本院判
決如左：
    主  文
丁○○無罪。
    理  由
一、公訴意旨略以：被告丁○○係弱智之人，竟意圖為自己不法之所有，於民國九十
    一年二月四日下午十一時許，在屏東縣鹽埔鄉○○村○○○路十九號，趁智障之
    乙○○○急欲離開不及抗拒之際，搶奪乙○○○所有戴在手上手錶乙只（價值約
    新台幣四百五十元），得手後逃逸，後因知警方追緝，乃於同年二月五日上午十
    一時委託黃秀珍送還乙○○○，因認被告涉有刑法第三百二十五條第一項之搶奪
    罪嫌。
二、按犯罪事實應依證據認定之，無證據不得推定其犯罪事實；又不能證明被告犯罪
    者，應諭知無罪之判決，刑事訴訟法第一百五十四條、第三百零一條第一項分別
    定有明文。又犯罪事實之認定，應憑真實之證據，倘證據是否真實尚欠明確，自
    難以擬制推測之方法，為其判斷之基礎；而認定犯罪事實之證據係指足以認定被
    告確有犯罪行為之積極證據而言，該項證據自須適合於被告犯罪事實之認定，始
    得採為斷罪資料，最高法院著有五十三年臺上字第六五六號、二十九年上字第三
    一０五判例可參。且刑事訴訟上證明之資料，無論其為直接或間接證據，均須達
    於通常一般之人均不致有所懷疑，而得確信其為真實之程度，始得據為有罪之認
    定，若其關於被告是否犯罪之證明未能達此程度，而有合理懷疑之存在，致使無
    從形成有罪之確信，根據「罪證有疑，利於被告」之證據法則，即不得遽為不利
    被告之認定，亦有最高法院七十六年臺上字第四九八六號判例可稽。其以情況證
    據（即間接證據）斷罪時，尤須基於該證據在直接關係上所可證明之他項情況事
    實，本乎推理作用足以確證被告有罪，方為合法，不得徒憑主觀上之推想，將一
    般經驗上有利被告之其他合理情況逕予排除，此觀諸最高法院三十二年上字第六
    七號判例自明。
三、訊據被告丁○○堅決否認有公訴人所指之犯行，並供稱：係她拿給我的，我沒有
    搶等語。經查：
  (一)被告係重度智障之人，有卷附中華民國身心殘障手冊可按（見警卷第十四頁），
    且參之本院依職權函請屏東縣政府社會局「身心障礙福利中心」之社工人員於本
    院開庭前先就被告之智障情形及其生活近況進行瞭解，其訪視結果謂：「案主自
    兒童期即診斷為智能障礙，八十一年七月七日鑑定為中度智障，八十九年一月五
    日鑑定為重度智障，九十年十二月十三日鑑定為重度智障。案主平日騎腳踏車四
    處遊蕩，偶爾協助採收水果但次數非常少，用餐時間才會回到黃先生處吃飯，晚
    上則回案主的住宅睡覺，案主喜與小孩子嬉戲，少與成人互動，案主常與一名已
    婚女子牽手遊蕩，此女性亦為智障者，女子之夫亦知此情形。而重度智障者，其
    智商界於該智力測驗的平均值以下四個標準差至五個標準差（含）之間，或成年
    後心理年齡在三歲以上至未滿六歲之間，無法獨立自我照顧，亦無自謀生活能力
    ，須賴人長期養護的重度智能不足者。」，有該社會局之社工人員陳建屏庭呈之
    九十一年五月二十七日屏東縣政府家庭訪視記錄表及其相關資料可佐，被告之智
  障情形，其心理年齡僅在三歲以上至未滿六歲之間，其與被害人間就本案事實之
    真象，係屬玩耍，抑或有為自己不法所有而搶奪財物，實難僅憑被告有持手錶而
    讓被害人追趕之行為，遽採為被告不利事實之認定。
  (二)又證人即被告鄰人黃秀珍於警詢時證稱：甲○○要我帶他去田裡找阿寶（指被告
    ），在半路上就遇上阿寶與我阿公，我就回家，阿寶也隨後到我家，然後將手錶
    拔下放在我家庭院裡一張椅子上，就說錶在那裡，你拿給甲○○先生（參九十一
    年二月五日警詢筆錄）等語，該證人所述，亦僅係說明事發後處理手錶歸還之情
    形，亦不足憑此遽爾推斷被告於行為時，有何不法所有之意圖。
  (三)再者，被害人乙○○○亦係重度智障之人，有卷附中華民國殘障手冊足參（見警
    卷第十五頁），而其精神狀態得否辨別事理，經本院於審理時當庭訊問被害人乙○○○，其就當日情事無法為始未連續陳述，再經本院細分解各問題，其證稱：
    當日與被告一起玩，而手錶是伊拿給被告（參本院九十一年五月三十日訊問筆錄
    第五頁）；且被害人之夫甲○○亦於本院審理時證稱：他是智障，無法辨別事理
    （參本院同前日訊問筆錄第四頁）各等語，被害人乙○○○於警詢及偵查時之證
    述，與本院審理時所為之供述，前後不一，其證述何者與事實相符，甚屬可疑。
    而證人甲○○所述情節係被害人乙○○○所轉述，至於事發當時係被害人與被告
    二人玩耍，抑或係搶奪，自難僅憑證人所述，遽為被告不利事實之推定。又參之
    前揭屏東縣政府社會局所提供，被害人亦係重度智障者，其心理年齡僅在三歲以
    上至未滿六歲之間，被害人與被告均同為重度智障，又常一同玩耍，且佐以輔佐
    人戊○○供稱：被告不知道物品所有權人是誰，他頭腦不好，拿錢給他去買東西
    ，他也不會買，他都和小朋友一起玩；及另位輔佐人丙○供稱：被告和被害人都
    是智障，他們經常在一起玩各等語，被告所稱係她拿給我的，我沒有搶等語，顯
    非無據。
四、綜上所述，公訴意旨認被告丁○○涉有搶奪之罪嫌，尚有未足。此外，復查無其
    他積極證據足資肯認被告確有公訴人所指之犯行，揆諸前開說明，自不得遽為不
    利被告事實之認定，不能證明被告犯罪，應為被告無罪判決之諭知。
據上論斷，應依刑事訴訟法第三百零一條第一項，判決如主文。
本案經檢察官黃莉琄到庭執行職務
中      華      民      國      九十一      年    六    月    二十五    日
                      臺灣屏東地方法院刑事第二庭
                                          審判長法  官  吳永宋
                                                法  官  陳松檀
                                                法  官  李淑惠
右正本證明與原本無異。
對於本判決如有不服應於收受送達後十日內向本院提出上訴書狀上訴於台灣高等法院
高雄分院並按他造當事人之人數附具繕本。
                                          書記官        魏慧夷
中      華      民      國      九十一      年    六    月    二十五    日
